ACORDAO-COMPLETO-2411298

ACÓRDÃO 8945/2020 ATA 29/2020 - SEGUNDA CÂMARA

VISTOS, relatados e discutidos estes autos de tomada de contas especial instaurada pela Secretaria Executiva do Ministério do Turismo (MTur) em razão da não comprovação da boa e regular aplicação dos recursos, tendo em vista irregularidades na execução física do Convênio 1455/2008, Siafi/Siconv 701733, celebrado em 22/12/2008, entre o município de Cristianópolis/GO e o aludido Ministério, tendo por objeto a realização da "Festa de Réveillon de Cristianópolis/GO", ano de 2008.
ACORDAM os Ministros do Tribunal de Contas da União, reunidos em sessão da 2ª Câmara, em:
9.1 julgar irregulares, nos termos dos arts. 1º, inciso I, 16, inciso III, alínea "c", da Lei 8.443/1992, c/c os arts. 19 e 23, inciso III, da mesma Lei, as contas do responsável, Sr. Iris Aurélio Borges Dias, ex-prefeito municipal de Cristianópolis/GO nos períodos de 2005-2008 e 2009-2012, condenando-o ao pagamento da importância a seguir especificada, atualizada monetariamente e acrescida dos juros de mora, calculada a partir da data discriminada até a data da efetiva quitação do débito, fixando-lhe o prazo de quinze dias, para que comprove, perante o Tribunal, o recolhimento das referidas quantias aos cofres do Tesouro Nacional, nos termos do art. 23, inciso III, alínea "a", da citada lei, c/c o art. 214, inciso III, alínea a, do Regimento Interno;
				Valor e data original do débito:
	Valor Original (R$) 
	Data

	100.000,00
	17/6/2009

9.2 aplicar ao Sr. Iris Aurélio Borges Dias a multa prevista no art. 57 da Lei 8.443/1992, c/c o art. 267, do RI/TCU, no valor de R$ 25.000,00 (vinte e cinco mil reais) , fixando-lhe o prazo de quinze dias, a contar da notificação, para que comprove, perante o Tribunal (art. 214, inciso III, alínea a, do Regimento Interno do TCU) , o recolhimento da dívida aos cofres do Tesouro Nacional, atualizada monetariamente desde a data deste acórdão até a do efetivo recolhimento, se paga após o vencimento, na forma da legislação em vigor;
9.3 autorizar, desde logo, a cobrança judicial das dívidas, caso não atendida a notificação, na forma do disposto no art. 28, inciso II, da Lei 8.443/1992;
9.4 autorizar também, desde logo, se requerido, com fundamento no art. 28, inciso I, da Lei 8.443/1992, c/c o art. 217, §§ 1º e 2º, do Regimento Interno, o parcelamento das dívidas em até 36 parcelas, incidindo, sobre cada parcela, corrigida monetariamente, os correspondentes acréscimos legais, fixando-lhe o prazo de quinze dias, a contar do recebimento da notificação, para comprovar, perante o Tribunal, o recolhimento da primeira parcela, e de trinta dias, a contar da parcela anterior, para comprovar o recolhimento das demais parcelas, devendo incidir, sobre cada valor mensal, atualizado monetariamente, os juros de mora devidos, no caso do débito, na forma prevista na legislação em vigor, alertando o responsável de que a falta de comprovação do recolhimento de qualquer parcela importará o vencimento antecipado do saldo devedor, nos termos do § 2º do art. 217 do Regimento Interno deste Tribunal;
9.5 enviar cópia deste Acórdão à Procuradoria da República em Goiás, nos termos do § 3º do art. 16 da Lei 8.443/1992, c/c o § 7º do art. 209 do Regimento Interno do TCU, para adoção das medidas cabíveis;
9.6 enviar cópia deste Acórdão ao Ministério do Turismo e aos demais interessados.

Tomada de contas especial instaurada pela Secretaria Executiva do Ministério do Turismo, tendo em vista irregularidades na execução física do Convênio 1455/2008, Siafi/Siconv 701733, celebrado em 22/12/2008, entre o município de Cristianópolis/GO e o aludido Ministério, tendo por objeto a realização da Festa de Réveillon de Cristianópolis/GO.

Segunda Câmara

Município de Cristianópolis - GO.

3. Interessados/Responsáveis:
3.1. Interessado: Ministério do Turismo (05.457.283/0001-19).
3.2. Responsável: Iris Aurélio Borges Dias (XXX.394.781-XX).

13.1. Ministros presentes: Ana Arraes (Presidente), Augusto Nardes (Relator) e Raimundo Carreiro.
13.2. Ministros-Substitutos presentes: Marcos Bemquerer Costa e André Luís de Carvalho.

IRIS AURELIO BORGES DIAS

AUGUSTO NARDES

Transcrevo a seguir instrução de peça 55 elaborada no âmbito da Secretaria de Controle Externo de Tomada de Contas Especial (SecexTCE) , que contou com anuência do escalão dirigente daquela unidade técnica (peças 56 e 57) e do Ministério Público junto ao Tribunal de Contas da União (peça 58) :
	"[...]
1.	Trata-se de processo de tomada de contas especial (TCE) instaurado pela Secretaria Executiva do Ministério do Turismo (MTur) , órgão concedente, em razão da não comprovação da boa e regular aplicação dos recursos, tendo em vista irregularidades na execução física do Convênio 1455/2008, Siafi/Siconv 701733 (peça 1, p. 47-64) , celebrado em 22/12/2008, entre o município de Cristianópolis/GO e o aludido Ministério, tendo por objeto a realização da "Festa de Réveillon de Cristianópolis/GO", ano de 2008, conforme o Plano de Trabalho aprovado e inserido no Siconv (peça 1, p. 15-25) .
HISTÓRICO 
2.	Conforme o disposto na cláusula quinta do termo do precitado convênio, foi previsto para execução da avença o valor de R$ 110.000,00 cabendo ao concedente destinar a importância de R$ 100.000,00 e ao convenente a contrapartida de R$ 10.00,00 (peça 1, p. 53) .
3. 	Os recursos federais para consecução do objeto foram repassados em uma única parcela, liberada mediante a ordem bancária n. 2009OB800694, datada de 15/6/2009, no valor de R$ 100.000,00 (peça 1, p. 68) , e creditados na conta específica em 17/06/2009 (peça 33, p. 117-119) . O saldo na referida conta foi zerado, mediante a devolução ao concedente em 14/1/2010, no valor de R$ 146,91 (peça 33, p. 120) .
4.	O ajuste vigeu inicialmente de 22/12/2008 até 28/2/2009, e previa o prazo de trinta dias, após o término da vigência do convênio para a apresentação da prestação de contas, conforme cláusula quarta, caput, e parágrafo terceiro, do convênio em comento (peça 1, p. 52-53) . O convênio sofreu aditamento de prazo, passando a data final de vigência para 29/10/2009 (peça 1, p. 69) .
5.	Em 21/1/2010, o Sr. Iris Aurélio Borges Dias apresentou, intempestivamente, a prestação de contas do convênio, por meio do Ofício n. 009/10 (peça 1, p. 76) , cuja análise foi realizada por meio dos seguintes documentos de autoria do MTur: Parecer de Análise de Prestação de Contas - Parte Técnica  308/2010, de  10/3/2010 (peça 1, p. 77-84) , e Nota Técnica de Análise n. 545/2012, de 24/6/2012 (peça 1, p. 85-91) , tendo a Coordenação-Geral de Monitoramento, Fiscalização e Avaliação de Convênios do MTur (CGMFAC) , em consonância com a análise técnica, manifestando-se pelo "Diligenciamento" junto ao Convenente", ante as pendências verificadas (peça 1, p. 87-90) .
6. 	Encaminhada a comunicação ao responsável (peça 1, p. 92-93 e 94-97) e à Prefeitura Municipal de Cristianópolis/GO, esta última dirigida à pessoa do prefeito sucessor Sr. Jairo Gomes Pereira Júnior (peça 1, p. 109-111) , com o fito de solicitar elementos complementares à sobredita prestação de contas, o Sr. Íris Aurélio Borges Dias ficou omisso. Já o prefeito sucessor enviou a documentação complementar (peça 1, p. 99) , a qual foi analisada novamente pelo MTur, resultando na Nota Técnica de Reanálise 963/2013, de 24/9/2013, que consignou diversas pendências, verbis (peça 1, p 102-108) , sendo necessário novo "Diligenciamento" junto ao Convenente.
7.	A Nota Técnica de Análise Financeira 0172/2016/MTur opinou pela reprovação da prestação de contas, ensejando a glosa integral das despesas do convênio, em vista das irregularidades na execução física do objeto apontadas na análise técnica supramencionada (peça 1, p. 113-116) .
8.	Da análise dos autos, verificou-se que foi dada a oportunidade de defesa ao responsável, conforme notificações constantes à peça 1, p. 92-93, 94-97, e 119-121, como também ao prefeito sucessor (peça 1, p. 109-111 e 117-121) , porém não foi obtido êxito na aprovação das contas ou na devolução dos recursos glosados por ambos os gestores.
9.	O Relatório do Tomador de Contas Especial (Relatório de TCE n. 062/2016, datado de 27/4/2016) , concluiu pela responsabilidade do Sr. Iris Aurélio Borges Dias (CPF XXX.394.781-XX) , ex-prefeito municipal nas gestões 2005-2008 e 2009-2012, tendo impugnado o total das despesas do Convênio Siconv n. 701733 de R$ 100.000,00, haja vista ele ter sido o signatário do citado convênio e o responsável pela realização das despesas com os recursos federais (peça 1, p. 135139) .
10.	Em 30/5/2016, a Secretaria Federal de Controle Interno do Ministério da Transparência, Fiscalização e Controladoria-Geral da União expediu o Relatório de Auditoria n. 699/2016 (peça 1, p. 160-163) , o Certificado de Auditoria n. 699/2016 (peça 1, p. 164) e o Parecer do Dirigente do Controle Interno (peça 1, p. 165) pela irregularidade das contas, corroborando com os termos do relatório do tomador de contas, tendo a autoridade ministerial atestado ter tomado conhecimento (peça 1, p. 168) . 
11.	No âmbito deste Tribunal, o processo foi instruído inicialmente pela Secex/RN (peças 5 e 6) que propôs a citação do responsável, o Sr. Iris Aurélio Borges Dias (CPF XXX.394.781-XX) , nos seguintes termos:
Ocorrência: não comprovação da boa e regular aplicação dos recursos, tendo em vista a constatação de irregularidades na execução física do Convênio n. 1455/2008, Siafi/Siconv n. 701733, consubstanciadas na não elisão das ressalvas técnicas apontadas na Nota Técnica de Reanálise n. 630/2013, e ratificada pela Nota Técnica de Análise Financeira n. 0172/2016, ambas de autoria do Ministério do Turismo, contrariando o previsto no Plano de Trabalho aprovado do citado convênio, a saber: 
a) Mídia televisiva, inserções de 30 segundos em TV regional, antes e durante o evento (etapa 10 do PT) : não foi encaminhado o comprovante de veiculação da TV contendo a programação prevista e os mapas de veiculação, com o valor e o atesto da prefeitura municipal;
	b) Mídia radiofônica, inserções de 30 segundos em rádios regionais (diferentes rádios) antes e durante o evento (etapa 9 do PT) : não foi encaminhado cópia do anúncio em mídia gravada (formato de áudio) , constando o nome e a logomarca do MTur e o comprovante de veiculação na rádio contendo a programação prevista e o mapa de veiculação, com o valor e o atesto da prefeitura municipal;
	c) 500 camisetas (etapa 1 do PT) : apresentado exemplar da camiseta em desconformidade com o PT, ou seja, não em malha PV, colorida, silk, frente e costas com a logo da prefeitura e do evento. Também não foi encaminhado declaração de recebimento do material, explicitando a quantidade de unidades, com o nome legível, assinatura e CPF de quem recebeu;
	d) confecção gráfica de 500 cartazes: papel couchê liso 120 g, no tamanho 46x64, padrão 4/0 cores (etapa 4 do PT) : o exemplar apresentado não guarda conformidade com o aprovado no Plano de Trabalho, como também não foi encaminhado declaração de recebimento do material, explicitando a quantidade de unidades, com o nome legível, assinatura e CPF de quem recebeu;
	e) confecção gráfica de 5.000 flay, tamanho 21 x 15 cm, 120g, 4 cores, papel couchê liso (Etapa 5) : nada foi apresentado ao órgão concedente como prova de execução;
	f) contratação de atração artística de renome nacional (etapa 6 do PT) : não foram apresentados documentos comprobatórios da realização do show;
	g) 500 metros de fechamento de proteção (etapa 2 do PT) : não foram apresentadas fotografias suficientes para comprovação da execução da etapa, devendo encaminhar fotografias originais, datadas e em foco aberto ou filmagem, contendo os nomes do evento e da localidade, bem como a logomarca do MTur;
h) camarote 10 x 10, mais piso, mais cobertura (etapa 3 do PT) : não foram apresentadas fotografias suficientes para comprovação da execução da etapa, devendo encaminhar fotografias originais, datadas e em foco aberto ou filmagem, contendo os nomes do evento e da localidade, bem como a logomarca do MTur, identificando o camarote;
	i) locação de Palco de 18m de largura por 13,50 m de comprimento, com piso de 1,70m de altura, coberto com lonas (etapa 7) : não foram apresentadas fotografias suficientes para comprovação da execução da etapa, devendo encaminhar fotografias originais, datadas e em foco aberto ou filmagem, contendo os nomes do evento e da localidade, bem como a logomarca do MTur, identificando o Palco;
	j) locação, limpeza e frete de 20 banheiros químicos (masculino e feminino) (etapa 8) : não foram apresentadas fotografias suficientes para comprovação da execução da etapa, devendo encaminhar fotografias originais, datadas e em foco aberto ou filmagem, contendo os nomes do evento e da localidade, bem como a logomarca do MTur, identificando os banheiros;
	l) som profissional atendendo o rider do artista (etapa 11 do PT) : não foram apresentadas fotografias suficientes para comprovação da execução da etapa, devendo encaminhar fotografias originais, datadas e em foco aberto ou filmagem, contendo os nomes do evento e da localidade, bem como a logomarca do MTur; e
	m) realização do evento (item "06" do quadro a peça 1, p. 104) : não foram apresentadas fotografias suficientes para comprovação do evento, devendo encaminhar fotografias, filmagens e/ou material de divulgação pós-evento, tais como publicação em jornais, revistas ou reportagens televisivas
Dispositivos violados: art. 93 do Decreto-Lei 200/1967; art. 145 do Decreto 93.872/1986; art. 39, caput, da Portaria Interministerial 127/2008 (c/ nova redação dada pela Portaria Interministerial 342/2008) ; Portaria MTur 153/2009 (vigente à época da celebração do convênio) ; e cláusulas primeira, segunda, caput, e terceira, item II, alíneas "a" e "b" do Termo do Convênio n. 1455/2008, Siafi/Siconv n. 701733.
Conduta do responsável: gerir indevidamente os recursos recebidos do Convênio n. 1455/2008, Siafi/Siconv n. 701733, haja vista as irregularidades apontadas acima, quando deveria ter feito regularmente, em obediência aos termos pactuados, especificamente às cláusulas primeira, segunda e terceira, item II, alíneas "a" e "b" do citado Convênio.
12.	Realizada a citação (peça 7) , o responsável apresentou as suas alegações de defesa (peça 12) , que foram rejeitadas pela Secex/RN, com proposta de mérito pela irregularidade das contas, débito e aplicação de multa ao responsável (peças 15 a 17) . 
13.	Ao se pronunciar nos autos, o Ministério Público de Contas junto ao TCU (MP/TCU) , ao expor as suas motivações, propôs diligenciar (tópico II do Despacho - peça 27, p. 4-6) : 
i) o MTur para encaminhar, em meio físico ou digital, a documentação apresentada para fins de prestação de contas, a qual foi enviada ao citado ministério pelos Ofícios datados de 21/1/2010 e 7/8/2013 (peça 1, p. 76 e 79) ; e
ii) o Banco do Brasil, para que encaminhasse os extratos bancários completos da conta específica do Convênio 701.733/2008 (agência n. 2852-5, conta corrente n. 15130-0) e os comprovantes dos lançamentos a débitos realizados nessa conta, tais como, cópias microfilmadas de cheques e comprovantes de transferências bancárias. Alternativamente, caso não atendidas as preliminares suscitadas, no mérito, manifestou-se de acordo com a proposta de encaminhamento desta unidade técnica (peça 15, p. 9) .
14.	Paralelamente, o Parquet juntou aos autos cotações de preços extraídas do sistema Siconv, relativas aos serviços de infraestrutura do evento (peças 18-23) , todas de dezembro/2008, antes, portanto, da data da realização do réveillon, que era 31/12/2008. Os Referidos documentos foram referenciados somente para provar que o gestor municipal não procedeu as devidas licitações para a contratação dos serviços/equipamentos para o evento.
15.	O Ministro Relator Exmo. Sr. Augusto Nardes, mediante Despacho, determinou o retorno dos autos à Secex/RN, a fim de que realizasse as diligências formuladas pelo MP/TCU (peça 28) .
16.	Após análise da referida diligência o auditor da Secex/RN concluiu que os elementos juntados aos autos na fase externa desta TCE conseguiram elidir o débito apontado pelo relatório do tomador de contas especial, embora tenham ocorrido falhas formais na condução do Convênio Siconv. 701733. Assim, propôs que as contas do Sr. Iris Aurélio Borges Dias (CPF XXX.394.781-XX) fossem julgadas regulares com ressalva, dando-lhe quitação plena (peças 38) .
17. 	O diretor da Secex/RN, com a concordância do secretário-substituto (peça 40) , entendeu que nenhuma das metas estabelecidas no plano de trabalho do Convênio 701.733/2008 poderia ser considerada como comprovadamente executada. Apresentou, em síntese, as seguintes razões para fundamentar esse entendimento (peça 39) :
a) o próprio responsável, em suas alegações de defesa, confessou que não foram executados os itens 9 e 10 do plano de trabalho (mídia televisiva, no valor de R$ 5.000,00; e mídia radiofônica, no valor de R$ 3.000,00) , muito embora o pagamento dessas despesas tenha sido efetivado (mediante os cheques 850007 e 850006, em favor, respectivamente, das empresas E. G. de Menezes e Explosão 2000 Eventos e Promoções Ltda.) e declarado na Relação de Pagamentos. A inclusão de despesas não executadas enfraquece o conjunto probatório da documentação encaminhada a título de prestação de contas;
b) a Nota Fiscal 51, no valor de R$ 65.000,00 (peça 33, p. 185) , emitida por M. P. & T. Produções e Eventos Ltda., referente aos itens 2, 3, 7, 8 e 11 do plano de trabalho (itens de infraestrutura do evento) , não contém atesto de liquidação da despesa, nem a identificação do título e do número do Convênio 701.733/2008. Ademais, o contrato que lhe dá respaldo (Contrato 56/2008, datado de 29/12/2008) não está assinado pela empresa contratada e nem por testemunhas, tampouco foi precedido de processo licitatório;
c) a Nota Fiscal 187, no valor de R$ 30.000,00 (peça 33, p. 193) , emitida por LBS Eventos e Consultoria Ltda., referente ao item 6 do plano de trabalho (contratação de atração artística de renome nacional) , não possui atesto de liquidação da despesa, nem identificação do título e do número do convênio. Os demais documentos referentes a essa despesa limitam-se a certidões, contrato social, empenho, ordem de pagamento, cópia do cheque e carta de exclusividade. As fotos apresentadas, embora sugiram a realização de um show da dupla Racyne e Rafael, não têm nenhuma indicação de que se tratariam do Réveillon de 31/12/2008;
d) a Nota Fiscal 382 (peça 33, p. 212) , no valor de R$ 2.200,00, emitida pela empresa Marka Editora Gráfica Ltda., referente aos itens 4 e 5 do plano de trabalho (cartazes e panfletos) , não veio acompanhada do contrato firmado com o município. Não houve cumprimento da cláusula terceira, II, "w", do termo do convênio, que determina competir ao convenente "disponibilizar todo e qualquer material produzido no âmbito deste convênio ao concedente", nem da cláusula décima segunda, parágrafo segundo, alínea "k", que dispõe que o convenente deve apresentar "exemplar de cada peça, com o termo de recebimento do material e termo de distribuição do material promocional e peças produzidas" (peça 1, pp. 51 e 60) . O MTur consignou que o exemplar do cartaz apresentado não guardava conformidade com o aprovado no plano de trabalho, que não foi apresentado o exemplar do panfleto e que não foi encaminhada a declaração de recebimento do material. Assim, os itens 4 e 5 do plano de trabalho não podem ser considerados como executados;
e) a Nota Fiscal 588 (peça 33, p. 216) , no valor de R$ 4.800,00, emitida pela empresa NLT Comunicações Visuais Ltda., referente ao item 1 do plano de trabalho (confecção de camisetas) , não veio acompanhada do contrato firmado com o município. O exemplar da camiseta não guarda conformidade com o aprovado no plano de trabalho. Não houve apresentação de declaração do recebimento do material.
18.	Com isso, o diretor e secretário- substituto da Secex/RN propuseram julgar irregulares as contas do ex-prefeito, com condenação integral em débito e aplicação de multa.
19.	O MP/TCU concordou com a argumentação expendida pelo diretor e avalizada pelo secretário substituto, mas face ao princípio do contraditório, preliminarmente se manifestou pela restituição dos autos à unidade técnica, para que promova a citação complementar do sr. Iris Aurélio Borges Dias pelo débito de R$ 100.000,00 (data de referência: 17/6/2009; peça 33, p. 118) , decorrente das seguintes irregularidades atinentes à execução financeira do Convênio 701.733/2008:
a) apresentação de prestação de contas inconsistente, em razão dos seguintes fatos:
a.1) o ex-prefeito declarou, no Relatório de Cumprimento do Objeto (peça 33, p. 104) e no Relatório de Execução Físico-Financeira (peça 33, p. 106) , que os itens "mídia radiofônica" e "mídia televisiva" foram executados, porém, em suas alegações de defesa, confessou que tais itens não foram executados (peça 12, p. 5) , de modo que as notas fiscais emitidas pelas empresas E. G. de Menezes e Explosão 200 Eventos e Promoções Ltda. (peça 33, pp. 220 e 224) , que integram a prestação de contas, são absolutamente inidôneas;
a.2) o ex-prefeito declarou, em 30/1/2009 (peça 33, p. 170) , que o objeto do convênio foi executado com recursos oriundos do MTur e contrapartida da Prefeitura de Cristianópolis/GO, porém, nas declarações de autoridades locais, subscritas em 20/1/2009, consta que a contrapartida foi da Equipe Chakart;
a.3) no Relatório de Execução Físico-Financeira (peça 33, p. 106) , foi indicada a contratação de uma atração artística de renome nacional, todavia, na Declaração de Realização do Evento, subscrita pela então presidente da Câmara Legislativa Municipal em 5/1/2009, consta que o evento Réveillon de Cristianópolis "contou com a realização de diversos shows musicais de artistas de renome nacional, dentre eles a dupla Racyne e Rafael" (peça 33, p. 173, grifou-se) ;
b) ausência de nexo de causalidade entre os recursos federais e a realização do evento pactuado, em razão dos seguintes fatos:
b.1) todas as notas fiscais que integram a prestação de contas (peça 33, pp. 185, 193, 212, 216, 220 e 224) foram emitidas em junho de 2009, ou seja, mais de 5 meses após a realização do evento, sendo que, pela legislação tributária (art. 1º da Lei 8.846/1994) , a emissão da nota fiscal deve se dar no momento da operação de venda/prestação de serviço, ainda que o respectivo pagamento seja feito posteriormente;
b.2) todos os empenhos foram emitidos em junho de 2009 (peça 33, pp. 183, 191, 210, 214, 218 e 222) , sendo que, de acordo com o art. 60 da Lei 4.320/1964, o empenho deve anteceder a realização da despesa;
b.3) de acordo com a proposta de preços apresentada pela LBS Eventos e Consultoria Ltda., datada de 23/12/2008 (peça 33, p. 195) , o pagamento se daria "no dia da respectiva apresentação do artista e banda, após a emissão da Nota Fiscal", o que é contraditório com o fato de a nota fiscal ter sido emitida e paga apenas em 17/6/2009 (peça 1, pp. 192/3) , ou seja, mais de 5 meses após a data do evento. Ademais, a Nota Fiscal 187 é genérica, pois não identifica a atração artística, nem o dia da apresentação, além de não fazer menção ao Convênio 701.733/2008;
c) não comprovação da boa e regular aplicação dos recursos, em razão dos seguintes fatos:
c.1) ausência de atesto de liquidação da despesa nas notas fiscais 51 e 187 (peça 33, pp. 185 e 193) ; 
c.2) ausência de apresentação do Contrato 57/2009, supostamente assinado com a LBS Eventos e Consultoria Ltda. (peça 33, pp. 191/2) , para a apresentação da dupla Racyne e Rafael; bem como dos contratos assinados com as empresas NLT Comunicações Visuais Ltda. e Marka Editora Gráfica Ltda.;
c.3) ausência de assinatura da contratada no Contrato 56/2008, celebrado com a empresa M. P. & T. Produções e Eventos Ltda., o que torna esse instrumento inexistente no mundo jurídico;
c.4) ausência de apresentação do recibo do cachê efetivamente recebido pela dupla Racyne e Rafael;
d) contratação da empresa LBS Eventos e Consultoria Ltda. por meio de mera cotação de preços (peça 33, pp. 169 e 195) , o que representa fuga ao devido processo licitatório;
e) ausência de licitação para a contratação da empresa M. P. & T. Produções e Eventos Ltda.
20.	Na hipótese de não acolhimento do preliminar retro, o MP/TCU deixou assente que (peça 41) : "no mérito, manifesta-se de acordo com a proposta de encaminhamento formulada pela unidade técnica, conforme sugerido pelo diretor e secretário-substituto da Secex/RN (peças 39 e 40) , com exceção da determinação contida na alínea "d" da referida proposta", a seguir transcrito:
d) determinar à Secretaria de Estado de Gestão e Planejamento do Estado de Goiás que, expirado o prazo sem que haja o devido pagamento da dívida referida das alíneas "a" e "b" acima, proceda ao desconto integral ou parcelado nos vencimentos do Sr. Iris Aurélio Borges Dias, observados os limites previstos na legislação que rege a remuneração dos servidores civis do Estado de Goiás; e
21.	O despacho do Ministro Relator (peça 42) . concordou com o encaminhamento sugerido pelo representante do Parquet, razão pela qual, previamente ao exame de mérito deste processo, determinou a realização de citação complementar do Sr. Iris Aurélio Borges Dias, pelo débito de R$ 100.000,00 (data de referência: 17/6/2009; peça 33, fl. 118) , em decorrência das irregularidades relacionadas pela Secex/RN (peças 39 e 40) , identificadas após exame de alegações de defesa originalmente apresentadas pelo responsável, sem que isso acarretasse a invalidação da citação inicialmente efetuada.
22.	Assim, a Secex/TCE concluiu pela necessidade de realização de citação complementar do responsável, o Sr. Iris Aurélio Borges Dias, nos termos seguintes (peças 45, 46 e 47) :
a.1)  Irregularidade: Não comprovação da boa e regular gestão dos recursos públicos federais na execução do Convênio 1455/2008 (Siconv701733) , tendo em vista as seguintes irregularidades atinentes à execução financeira:
a) apresentação de prestação de contas inconsistente, em razão dos seguintes fatos:
a.1) o ex-prefeito declarou, no Relatório de Cumprimento do Objeto (peça 33, p. 104) e no Relatório de Execução Físico-Financeira (peça 33, p. 106) , que os itens "mídia radiofônica" e "mídia televisiva" foram executados, porém, em suas alegações de defesa, confessou que tais itens não foram executados (peça 12, p. 5) , de modo que as notas fiscais emitidas pelas empresas E. G. de Menezes e Explosão 200 Eventos e Promoções Ltda. (peça 33, pp. 220 e 224) , que integram a prestação de contas, são absolutamente inidôneas;
a.2) o ex-prefeito declarou, em 30/1/2009 (peça 33, p. 170) , que o objeto do convênio foi executado com recursos oriundos do MTur e contrapartida da Prefeitura de Cristianópolis/GO, porém, nas declarações de autoridades locais, subscritas em 20/1/2009, consta que a contrapartida foi da Equipe Chakart;
a.3) no Relatório de Execução Físico-Financeira (peça 33, p. 106) , foi indicada a contratação de uma atração artística de renome nacional, todavia, na Declaração de Realização do Evento, subscrita pela então presidente da Câmara Legislativa Municipal em 5/1/2009, consta que o evento Réveillon de Cristianópolis "contou com a realização de diversos shows musicais de artistas de renome nacional, dentre eles a dupla Racyne e Rafael" (peça 33, p. 173, grifou-se) ;
b) ausência de nexo de causalidade entre os recursos federais e a realização do evento pactuado, em razão dos seguintes fatos:
b.1) todas as notas fiscais que integram a prestação de contas (peça 33, pp. 185, 193, 212, 216, 220 e 224) foram emitidas em junho de 2009, ou seja, mais de 5 meses após a realização do evento, sendo que, pela legislação tributária (art. 1º da Lei 8.846/1994) , a emissão da nota fiscal deve se dar no momento da operação de venda/prestação de serviço, ainda que o respectivo pagamento seja feito posteriormente;
b.2) todos os empenhos foram emitidos em junho de 2009 (peça 33, pp. 183, 191, 210, 214, 218 e 222) , sendo que, de acordo com o art. 60 da Lei 4.320/1964, o empenho deve anteceder a realização da despesa;
b.3) de acordo com a proposta de preços apresentada pela LBS Eventos e Consultoria Ltda., datada de 23/12/2008 (peça 33, p. 195) , o pagamento se daria "no dia da respectiva apresentação do artista e banda, após a emissão da Nota Fiscal", o que é contraditório com o fato de a nota fiscal ter sido emitida e paga apenas em 17/6/2009 (peça 1, pp. 192/3) , ou seja, mais de 5 meses após a data do evento. Ademais, a Nota Fiscal 187 é genérica, pois não identifica a atração artística, nem o dia da apresentação, além de não fazer menção ao Convênio 701.733/2008;
c) não comprovação da boa e regular aplicação dos recursos, em razão dos seguintes fatos:
c.1) ausência de atesto de liquidação da despesa nas notas fiscais 51 e 187 (peça 33, pp. 185 e 193) ; 
c.2) ausência de apresentação do Contrato 57/2009, supostamente assinado com a LBS Eventos e Consultoria Ltda. (peça 33, pp. 191/2) , para a apresentação da dupla Racyne e Rafael; bem como dos contratos assinados com as empresas NLT Comunicações Visuais Ltda. e Marka Editora Gráfica Ltda.;
c.3) ausência de assinatura da contratada no Contrato 56/2008, celebrado com a empresa M. P. & T. Produções e Eventos Ltda., o que torna esse instrumento inexistente no mundo jurídico;
c.4) ausência de apresentação do recibo do cachê efetivamente recebido pela dupla Racyne e Rafael;
d) contratação da empresa LBS Eventos e Consultoria Ltda. por meio de mera cotação de preços (peça 33, pp. 169 e 195) , o que representa fuga ao devido processo licitatório;
e) ausência de licitação para a contratação da empresa M. P. & T. Produções e Eventos Ltda.
a.1.1)  Conduta: não comprovar o nexo de causalidade entre os recursos transferidos e as despesas efetuadas, tendo em vista diversas irregularidades na execução financeira do Convênio 1455/2008 (Siconv 701733) 
a.1.2)  Nexo de Causalidade: A conduta impediu comprovar o alcance das finalidades específicas do convênio, de modo que se caracterizou a impossibilidade de que se comprovasse a boa e regular gestão de recursos repassados.
	a.1.3)  Culpabilidade: Não há excludentes de ilicitude, de culpabilidade e de punibilidade. É razoável supor que o responsável tinha consciência da ilicitude de sua conduta. Era exigível conduta diversa da praticada. Não há elementos que possam comprovar a ocorrência de boa-fé;
a.1.4) Dispositivos violados: Art. 37, caput, c/c o art. 70, parágrafo único, da Constituição Federal de 1988; art. 93, do Decreto-lei 200, de 25 de fevereiro de 1967; art. 50, §3º, da Portaria Interministerial 127/2008, e Termo do Convênio 1455/2008 (Cláusula Sétima) .
		a.2) Valor do débito:
	Valor Original (R$) 
	Data

	100.000,00
	17/6/2009

23.	Com isso, foi realizada a citação complementar proposta pelo expediente indicado a seguir:
	Ofício
	Peça
	Destinatário
	Data de ciência ou motivo de ausência
	peça

	15220/2019
	48
	Iris Aurélio Borges Dias (CPF: XXX.394.781-XX) 
	26/12/2019
	50

	15304/2019
	49
	Iure de Castro Silva, Representante de Iris Aurélio Borges Dias (peça 10) 
	24/12/2019
	51

24.	O responsável apresentou as alegações de defesa/razões de justificativa à peça 53, a seguir analisadas. 
EXAME TÉCNICO
Alegações de defesa/razões de justificativa do Sr. Iris Aurélio Borges Dias e análise:
25.	Inicialmente, a defesa argumentou a prescrição do valor repassado, uma vez que a data do repasse foi em 15/6/2009. Assim, defendeu que como já transcorreu mais de dez anos houve indubitavelmente a prescrição da pretensão punitiva.
25.1.	Análise: 
25.1.1.	Cita-se que este Tribunal já tem decisão uniforme quanto ao tema da prescrição, quer seja relativa à pretensão punitiva ou relativa ao ressarcimento de prejuízo ao erário. Assim, seguem alguns esclarecimentos: 
25.1.1.1.		A questão da prescritibilidade das ações de ressarcimento por danos causados ao Erário foi objeto de incidente de uniformização de jurisprudência suscitado no âmbito desta Corte de Contas, o qual foi julgado pelo Acórdão 2709/2008-TCU-Plenário - Relator: Min. Benjamin Zymler (TC Processo 005.378/2000-2) . Por meio desse decisum, firmou-se o entendimento segundo o qual são imprescritíveis as ações de ressarcimento por prejuízos gerados ao Erário, em consonância com posicionamento do Plenário do Supremo Tribunal Federal, exarado em sede de Mandato de Segurança (MS 26.210-9/DF, Relator Ministro Ricardo Lewandowski) . Segue trecho do referido Acórdão:
9.1. deixar assente no âmbito desta Corte que o art. 37 da Constituição Federal conduz ao entendimento de que as ações de ressarcimento movidas pelo Estado contra os agentes causadores de danos ao erário são imprescritíveis, ressalvando a possibilidade de dispensa de instauração de tomada de contas especial prevista no §4º do art. 5º da IN TCU nº 56/2007 [vigente à época; sucedida pela IN TCU nº 71/2012];
25.1.1.2.	A condenação em débito em processo de tomada de contas especial não tem caráter punitivo, possuindo, essencialmente, natureza jurídica de reparação civil pelo prejuízo causado ao erário, não sendo alcançada pelo instituto da prescrição da pretensão punitiva. (Acórdão 4212/2017-TCU-Primeira Câmara - Relator: Benjamin Zymler) ;
25.1.1.3.	A prescrição prevista na Lei 9.784/1999 não se aplica à atividade de controle externo. O instituto da prescrição nos processos do TCU obedece ao art. 37, § 5º, da Constituição Federal, no que tange ao ressarcimento do prejuízo, e ao art. 205 da Lei 10.406/2002 (Código Civil) , no que se refere à pretensão punitiva. Assim, quanto ao débito, a ação é imprescritível, e quanto à aplicação de sanções, ela prescreve em dez anos a contar da data de ocorrência das irregularidades (Acórdão 374/2017-TCU-Plenário - Relator: Bruno Dantas) ;
25.1.1.4.		Assim, no que se refere às ações de ressarcimento à União relativas a débitos de outros entes federativos, prevalece a norma do art. 37, § 5º, da Constituição Federal, no sentido da imprescritibilidade dos ilícitos causadores de prejuízos ao erário (Súmula TCU 282: As ações de ressarcimento movidas pelo Estado contra os agentes causadores de danos ao erário são imprescritíveis) .
25.1.1.5	Ainda sobre o tema, recentemente, no julgamento do Recurso Extraordinário (RE) 852475, com repercussão geral reconhecida (tema 897: prescritibilidade da pretensão de ressarcimento ao erário em face de agentes públicos por ato de improbidade administrativa) , o Plenário do Supremo Tribunal Federal (STF) , por maioria de votos, reconheceu a imprescritibilidade de ações de ressarcimento de danos ao erário decorrentes de atos dolosos de improbidade administrativa. O caso representativo da controvérsia foi o RE 852475, julgado na Sessão de 8/8/2018 (Redator para o acórdão Min. EDSON FACHIN - votos/acórdão ainda não publicados até esta data) .
25.1.1.6	Ademais, há repercussão geral reconhecida mas ainda pendente de julgamento pelo STF especificamente quanto prescritibilidade ou não da pretensão de ressarcimento ao erário fundada em decisão de Tribunal de Contas (tema 899) . Nesse contexto, enquanto não sobrevier julgado da Suprema Corte que limite a atuação do Tribunal de Contas na persecução do ressarcimento ao erário, inclusive pela via da Tomada de Contas Especial, deve prevalecer a orientação consignada na Súmula TCU 282. 
25.1.1.7	No que se refere à prescrição da pretensão punitiva, nos termos do Acórdão 1441/2016-TCU-Plenário, que uniformizou a jurisprudência do TCU acerca da questão, prevaleceu o entendimento de que se aplica o prazo geral de prescrição indicado no art. 205 do Código Civil, que é de 10 anos, contado da data de ocorrência da irregularidade sancionada, nos termos do art. 189 do Código Civil, sendo este prazo interrompido pelo ato que ordenar a citação, a audiência ou a oitiva do responsável. Transcorridos mais de dez anos da data do ato que ordenou a citação, a audiência ou a oitiva da parte, opera-se a prescrição da pretensão punitiva do Tribunal (Acórdão 178/2018-TCU-Plenário - Relator: Ministro Bruno Dantas) . 
25.1.1.8.	No caso em exame, não ocorreu a prescrição, uma vez que a data do repasse foi em 17/6/2009 e o ato de ordenação da citação deu-se em 16/2/2017 (peça 6) .
25.1.1.9.	Dessa forma, não se vislumbra plausível o pedido da defesa para arquivar os presentes autos, com base no instituto da prescrição, já que a ação de cobrança de débitos resultante da atuação do TCU é imprescritível. Inclusive, para o presente caso, também não restou afastada a pretensão punitiva do TCU (multa) , uma vez que não houve o transcurso de mais de dez anos do fato gerador da irregularidade e data do ato que ordenou a citação do responsável.
26.	Quanto à declaração do ex-prefeito, no Relatório de Cumprimento do Objeto (peça 33, p. 104) e no Relatório de Execução Físico-Financeira (peça 33, p. 106) , que os itens "mídia radiofônica" e "mídia televisiva" foram executados, porém, em suas alegações de defesa, confessou que tais itens não foram executados (peça 12, p. 5) , de modo que as notas fiscais emitidas pelas empresas E. G. de Menezes e Explosão 200 Eventos e Promoções Ltda. (peça 33, pp. 220 e 224) , que integram a prestação de contas, são absolutamente inidôneas; 
26.1.	A defesa argumentou que (peça 53, p. 7) :
Conforme já justificado anteriormente, não é correto o entendimento, uma vez que o que se expressou foi de que não havendo possibilidade de executar o objeto da forma como previa optou-se por executar de forma a obter a finalidade especifica, usando as empresas de publicidade;
26.2.	Análise: rejeita-se as alegações de defesa do responsável, quanto a este tópico, uma vez que as declarações a seguir (peça 12, p. 5) , foram no sentido de que não houve contratação dos serviços de mídia televisiva e mídia radiofônica:
Os valores de contratação de mídia televisiva superavam 30 mil reais, não havendo possibilidade de contratação levando em consideração o orçamento disponível. Todavia. houve "cobertura" televisiva por parte de um programa local chamado "Segura Peão". conforme atestam as fotos em anexo. transmitido pela TV Brasil Central.
 (...) 
A cidade de Cristianópolis não dispõe de estação de rádio própria, uma vez que se trata de Município de pequeno porte, razão pela qual os serviços não foram contratados.
27.	Quanto a declaração do ex-prefeito, em 30/1/2009 (peça 33, p. 170) , que o objeto do convênio foi executado com recursos oriundos do MTur e contrapartida da Prefeitura de Cristianópolis/GO, porém, nas declarações de autoridades locais, subscritas em 20/1/2009, consta que a contrapartida foi da Equipe Chakart;
27.1.		A defesa argumentou que (peça 53, p. 7) :
O Município se comprometeu a aplicar contrapartida do valor pactuado e aplicou, todavia para angariar os recursos para tal não haveria que se submeter aos termos do convênio, e para tanto através de patrocínio conseguiu o valor através da equipe Chakart;
27.2.	Análise: ao envolver o nome da "equipe Chakart" como patrocinadora, o responsável deveria descriminar qual o valor do patrocínio. Como não houve tal comprovação por meio documental rejeita-se as alegações de defesa quanto a esta questão.  
28.	no Relatório de Execução Físico-Financeira (peça 33, p. 106) , foi indicada a contratação de uma atração artística de renome nacional, todavia, na Declaração de Realização do Evento, subscrita pela então presidente da Câmara Legislativa Municipal em 5/1/2009, consta que o evento Réveillon de Cristianópolis "contou com a realização de diversos shows musicais de artistas de renome nacional, dentre eles a dupla Racyne e Rafael" (peça 33, p. 173, grifou-se) ;
28.1.	A defesa argumentou que (peça 53, p. 7) :
Foi requisitado ao Poder Legislativo que exarasse a Declaração e este por sua vez certamente utilizou de algum modelo costumeiro e a expediu dessa forma, demonstrando boa-fé, pois se fosse interesse do Município faltar com a verdade teria levado um modelo pronto; 
28.2.	Análise: no plano de trabalho consta "contratação de atração artística renome nacional, R$ 30.000,00 (peça 1, p. 19) , contudo não houve fotografias/filmagens, matérias pós, e demais documentos contratuais capazes de provar se houve a realização de tal show no Réveillon de 31/12/2008, com isso rejeita-se alegações de defesa quanto a esta questão.
29.	todas as notas fiscais que integram a prestação de contas (peça 33, pp. 185, 193, 212, 216, 220 e 224) foram emitidas em junho de 2009, ou seja, mais de 5 meses após a realização do evento, sendo que, pela legislação tributária (art. 1º da Lei 8.846/1994) , a emissão da nota fiscal deve se dar no momento da operação de venda/prestação de serviço, ainda que o respectivo pagamento seja feito posteriormente;
29.1.	A defesa argumentou que (peça 53, p. 8) :
de acordo com a legislação tributária a nota fiscal deve ser emitida no momento da operação, todavia como o Ministério do Turismo não repassou os valores como deveria repassar e na iminência de prejuízo com os impostos e não recebimento dos valores, os prestadores não quiseram emitir as notas e ficaram de fazer só quando houvesse o ingresso do recurso no Município e assim fizeram. Não pode o ex-gestor responder por conduta praticada por terceiros, os quais se for necessários devem ser chamados a responder pelos seus atos
29.2.	Análise: o recibo poderia ter sido feito no momento do efetivo pagamento, mas a nota fiscal deveria ter sido emitida no momento da efetiva operação do serviço, conforme o art. 1º da Lei 8.846/1994, in verbis:
Art. 1º A emissão de nota fiscal, recibo ou documento equivalente, relativo à venda de mercadorias, prestação de serviços ou operações de alienação de bens móveis, deverá ser efetuada, para efeito da legislação do imposto sobre a renda e proventos de qualquer natureza, no momento da efetivação da operação.
29.2.1.	Desse modo, rejeita-se as alegações de defesa quanto a esta questão
30.	todos os empenhos foram emitidos em junho de 2009 (peça 33, pp. 183, 191, 210, 214, 218 e 222) , sendo que, de acordo com o art. 60 da Lei 4.320/1964, o empenho deve anteceder a realização da despesa;
30.1.	A defesa argumentou que (peça 53, p. 8) :
O empenho deve anteceder a realização da despesa e antecedeu, não foram empenhados depois do recebimento e sim antes, não sendo nenhum emitido posteriormente a realização da despesa;
30.2.	Análise: em junho de 2009 ocorreram os pagamentos, juntamente com os empenhos que deveriam ter sido bem antes, pois de acordo com o art. 60 da Lei 4320/1964 conclui-se pela anterioridade do empenho, visto que a fase do empenho precede as fases regulares da liquidação e do pagamento. A não-observância da Lei 4.320/1964 importa na violação do Princípio da Legalidade, expressamente externado no caput do art. 37 da Constituição Federal/1988. Assim, rejeita-se alegações de defesa quanto a esta questão.
31.	de acordo com a proposta de preços apresentada pela LBS Eventos e Consultoria Ltda., datada de 23/12/2008 (peça 33, p. 195) , o pagamento se daria "no dia da respectiva apresentação do artista e banda, após a emissão da Nota Fiscal", o que é contraditório com o fato de a nota fiscal ter sido emitida e paga apenas em 17/6/2009 (peça 33, p. 193) , ou seja, mais de 5 meses após a data do evento. Ademais, a Nota Fiscal 187 é genérica, pois não identifica a atração artística, nem o dia da apresentação, além de não fazer menção ao Convênio 701.733/2008;
31.1.	A defesa argumentou que (peça 53, p. 8-9) :
O pagamento se daria na respectiva apresentação, todavia por atraso no repasse não era possível realizar o pagamento e por isso a empresa não emitiu a nota fiscal. Quanto a alegação de que era genérica a nota, ela traz o mesmo objeto e os mesmos serviço, atinentes ao empenho e ao convênio, não sendo possível dizer que pertencia a outro evento.
31.2.	Análise: sendo a proposta de 23/12/2008 (peça 33, p. 195) e o convenente sabendo que não poderia pagar no dia da apresentação, uma vez que o MTur não havia repassado o dinheiro, deveria ter negociado o teor da proposta para se adequar legislação tributária (art. 1º da Lei 8.846/1994) . Ademais, de encontro com o que argumentou a defesa a nota fiscal 187 poderia servir para qualquer evento da prefeitura de Cristianópolis, uma vez que não especifica o número do convênio 701.733/2008. Assim, rejeita-se alegações de defesa quanto a esta questão.
32.	ausência de atesto de liquidação da despesa nas notas fiscais 51 e 187 (peça 33, pp. 185 e 193) ;
32.1.	A defesa argumentou que (peça 53, p. 9) :
Ausente mera formalidade, uma vez que foi empenhada, liquidada e emitida ordem de pagamento, cumprindo os ditames contábeis, indo ao crivo do Controle Interno e do Controle Externo exercido pelo Tribunal de Contas dos Municípios;
32.2.	Análise: a nota fiscal sem atesto da efetiva realização do serviço não comprova a entrega de material ou a prestação efetiva do serviço, afrontando o disposto no art. 63, § 2º, inciso III, da Lei 4.320/1964. Com isso, rejeita-se alegações de defesa quanto a esta questão.
33.	ausência de apresentação do Contrato 57/2009, supostamente assinado com a LBS Eventos e Consultoria Ltda. (peça 33, pp. 191/2) , para a apresentação da dupla Racyne e Rafael; bem como dos contratos assinados com as empresas NLT Comunicações Visuais Ltda. e Marka Editora Gráfica Ltda.;
33.1.	A defesa argumentou que (peça 53, p. 9) :
Não foi apresentado o contrato, todavia apresentados o empenho e ordem de pagamento, tendo o mesmo com certeza integrado o balancete contábil do Município, o que se não ocorresse inviabilizaria a prestação de contas junto ao TCM. Quanto aos contratos com as empresas NLT Comunicações Visuais Ltda. e Marka Editora Gráfica Ltda., os valores são ínfimos e não há necessidade de formalizar dessa forma o ato
33.2.	Análise: a defesa não logrou êxito em apresentar o contrato 57/2009, bem como os contratos assinados com as empresas NLT Comunicações Visuais Ltda. e Marka Editora Gráfica Ltda. Com isso, rejeita-se alegações de defesa quanto a esta questão.
34.	ausência de assinatura da contratada no Contrato 56/2008, celebrado com a empresa M. P. & T. Produções e Eventos Ltda., o que torna esse instrumento inexistente no mundo jurídico;
34.1.	A defesa argumentou que (peça 53, p. 9-10) :
Não há todas as assinaturas no contrato, todavia apresentados o empenho e ordem de pagamento, tendo o mesmo com certeza integrado o balancete contábil do Município com uma via totalmente assinada, o que se não ocorresse inviabilizaria a prestação de contas junto ao TCM, não havendo que se falar em inexistência no mundo jurídico;
34.2.	Análise: Como já foi constatado no item retro, a defesa não apresentou os contratos assinados com as empresas NLT Comunicações Visuais Ltda. e Marka Editora Gráfica Ltda. Com isso, rejeita-se alegações de defesa quanto a esta questão.
35. 	ausência de apresentação do recibo do cachê efetivamente recebido pela dupla Racyne e Rafael; 
35.1.	A defesa argumentou que (peça 53, p. 10) :
Não há de fato um recibo do cachê, todavia se não houvesse por parte dos mesmos o recebimento pelo serviço prestado com certeza teriam ingressado com ações de cobrança para tal, ou seja, uma mera formalidade e havendo necessidade os mesmos deverão ser citados para responder se deixaram de receber pelo serviço prestado; 
35.2.	Análise: ao contrário do que afirmou a defesa tal fato não pode ser tratado como mera formalidade, uma vez que a 	não comprovação de que os pagamentos realizados com recursos do convênio foram repassados pela empresa contratada à atração artística, compromete a demonstração do nexo de causalidade entre as verbas repassadas e o fim a que elas se destinavam.
35.2.1.		Nesse sentido é o Voto do Exmo. Ministro Marcos Bemquerer, que fundamentou o Acórdão 4299/2014-TCU-Segunda Câmara: 
	9.Ademais, como destacado nas análises efetuadas pela Unidade Técnica e pelo MP/TCU, agrava a situação apresentada no Relatório do Tomador de Contas, de incerteza sobre o destino dado aos recursos federais, a ausência, nos autos, de recibos dos cachês supostamente pagos, o desconhecimento dos reais valores de mercado pagos às empresas indicadas para participarem do evento e a contratação por inexigibilidade de licitação em desacordo com o art. 25, inciso III, da Lei 8.666/1993, tendo em vista que as informações constantes do processo indicam que a empresa contratada não era representante exclusiva das bandas ou artistas indicados. 
	(...) .
	15.Tais elementos demonstram a ocorrência de pagamento à empresa contratada com recursos da conta específica do Convênio 482/2008, entretanto, não há como se afirmar que os valores pagos à empresa individual Marcos Correia Valdevino foram utilizados na realização do objeto pactuado, tampouco demonstram o nexo de causalidade entre as verbas repassadas e o fim a que elas se destinavam. 
35.2.2.	Desse modo, tendo em vista que a defesa não apresentou o recibo do cachê pago a atração artística, rejeita-se alegações de defesa quanto a esta questão
36.	contratação da empresa LBS Eventos e Consultoria Ltda. por meio de mera cotação de preços (peça 33, pp. 169 e 195) , o que representa fuga ao devido processo licitatório;
36.1.	A defesa argumentou que (peça 53, p. 10) :
Como se sabe, nos termos do art. 25, inciso III da Lei 8.666/93 é inexigível a licitação para contratação de profissional de qualquer setor artístico, diretamente ou através de empresário exclusivo, desde que consagrado pela crítica especializada ou pela opinião pública, o que ocorreu no presente caso, não havendo que se falar em fuga ao processo licitatório; e
36.2.	Análise: Em relação à contratação de bandas para a realização de shows por meio de inexigibilidade de licitação, o Acórdão 96/2008-TCU-Plenário, Sessão de 30/1/2008, prolatado em feito relatado pelo Exmo. Ministro Benjamim Tyler, determinou ao Ministério do Turismo, dentre outras, a obrigatoriedade de adoção de algumas providências a serem tomadas pela Convenente na execução de Convênio com recursos federais, as quais deveriam ser comprovadas quando da prestação de contas, sob pena de glosa dos valores envolvidos: 
9.5.1. quando da contratação de artistas consagrados, enquadrados na hipótese de inexigibilidade prevista no inciso III do art. 25 da Lei nº 8.666/1992, por meio de intermediários ou representantes:
9.5.1.1. deve ser apresentada cópia do contrato de exclusividade dos artistas com o empresário contratado, registrado em cartório. Deve ser ressaltado que o contrato de exclusividade difere da autorização que confere exclusividade apenas para os dias correspondentes à apresentação dos artistas e que é restrita à localidade do evento; 
9.5.1.2. o contrato deve ser publicado no Diário Oficial da União, no prazo de cinco dias, previsto no art. 26 da Lei de Licitações e Contratos Administrativos, sob pena de glosa dos valores envolvidos.
36.2.1.	Posteriormente, a jurisprudência dessa Corte de Contas sobre o tema evoluiu, e no Acórdão 1435/2017-TCU-Plenário, Sessão de 5/7/2017, proferido em processo de Consulta relatado pelo Exmo. Ministro Vital do Rêgo (com Voto de Revisor do Exmo. Ministro Augusto Sherman) , o TCU respondeu ao Ministério do Turismo o seguinte: 
	9.2.1. a apresentação apenas de autorização/atesto/carta de exclusividade que confere exclusividade ao empresário do artista somente para o (s) dia (s) correspondente (s) à apresentação deste, sendo ainda restrita à localidade do evento, não atende aos pressupostos do art. 25, inciso III, da Lei 8.666/1993, representando impropriedade na execução do convênio;
	9.2.2. do mesmo modo, contrariam o sobredito dispositivo legal as situações de contrato de exclusividade - entre o artista/banda e o empresário - apresentado sem registro em cartório, bem como de não apresentação, pelo convenente, do próprio contrato de exclusividade;
	9.2.3. tais situações, no entanto, podem não ensejar, por si sós, o julgamento pela irregularidade das contas tampouco a condenação em débito do (s) responsável (is) , a partir das circunstâncias inerentes a cada caso concreto, uma vez que a existência de dano aos cofres públicos, a ser comprovada mediante instauração da devida tomada de contas especial, tende a se evidenciar em cada caso, entre outras questões, quando:
	9.2.3.1. houver indícios de inexecução do evento objeto do convênio; ou
	9.2.3.2. não for possível comprovar o nexo de causalidade, ou seja, que os pagamentos tenham sido recebidos pelo artista ou por seu representante devidamente habilitado, seja detentor de contrato de exclusividade, portador de instrumento de procuração ou carta de exclusividade, devidamente registrados em cartório.
36.2.2.	Desse julgado, extrai-se o entendimento de que o pressuposto é que a inexigibilidade se aplica somente a artista ou banda e não a produtora de eventos e, portanto:
	a) A contratação de artistas, via intermediário, por inexigibilidade de licitação, baseada em exclusividade, deve ser feita mediante a apresentação de Contrato de Exclusividade.
	b) Não são contratos de exclusividade considerados legalmente válidos para fins de contratação de intermediários de artistas por inexigibilidade, a serem pagos com recursos federais, os documentos: i. restritos ao dia do evento; ii. restritos à localidade do evento; iii. não registrados em cartório.
	c) A não apresentação do contrato de exclusividade pela entidade convenente, ou a apresentação de contrato não considerado válido, configura burla ao art. 25, inciso III, da Lei 8.666/1993.
	d) Em caso de ocorrência no disposto na alínea "c" (contratação indevida de intermediário de artistas por inexigibilidade) , para se considerar que há uma segunda irregularidade, de não comprovação da boa e regular utilização de recursos, causadora de danos ao Erário, deverá se verificar a ocorrência de uma dessas duas situações: i. inexecução física; ou ii. ausência de comprovação de nexo causal entre os recursos do convênio e pagamentos aos artistas (entenda-se como nexo causal, o pagamento ao artista, ao representante legal da banda, ou ao intermediário exclusivo legalmente constituído) .
36.2.3.	No caso vertente, observou-se a seguinte contratação de banda por inexigibilidade, via intermediário, sem comprovação da exclusividade desse, e sem comprovação de que os pagamentos realizados com recursos do convênio foram, pelo menos parcialmente, repassados às atrações artísticas ou a seus representantes legais: 
	Artista/Banda
	Intermediário Contratado
	Valor (R$) 
	Observação
	Evidências Específicas

	Dupla Racyne e Rafael
	LBS Eventos e Consultoria  
	30.000,00
	-Nesse caso: 
I.1- não há provas de que os pagamentos foram realizados pelo convenente ao intermediário contratado.
Foram apresentadas cartas de exclusividade, que não têm validade de conferir exclusividade do representante das bandas aos intermediários, de modo que não há documento com validade de conferir exclusividade. Esses documentos, para conferirem exclusividade, deveriam ter as seguintes características: ser registrados em cartório, não ser restrito a data e a evento (e local) específico; ter sido publicado no Diário Oficial.
I.3-Não há comprovante de que os intermediários contratados, pagaram os cachês dos artistas.
	Não há contrato, apenas a proposta e o documento de empenho que citam o nome da banda contratada (peça 33, pp. 191/2 e 196) ;
Documentos de pagamento (peça 33, p. 107, 181, 191 a 193) ;
Carta de Exclusividade (peça 33, p. 194) 

36.2.4.	Cabe mencionar que a irregularidade de inexigibilidade indevida (ocasionada pela ausência de contratos de exclusividade válidos) não ensejaria débito, caso se pudesse comprovar a correta execução física e financeira do convênio. 
36.2.5.	Contudo, em relação à execução financeira dos shows, o convenente, tendo contratado a empresa intermediária de forma indevida, teria que comprovar que os recursos do convênio foram efetivamente destinados às bandas e aos artistas que se apresentaram no evento. Assim, deveriam ter sido apresentadas notas fiscais e recibos emitidos em nome das bandas e artistas assinados por seus representantes legais ou pelos seus empresários exclusivos, sendo que essa representação ou exclusividade deveria ser registrada em cartório. No entanto, consta nos autos somente nota fiscal e recibo que comprovam o pagamento apenas à empresa intermediária. 
36.2.6.	Assim, tendo em vista que a defesa não apresentou o recibo do cachê pago a atração artística, rejeita-se alegações de defesa quanto a esta questão
37.	ausência de licitação para a contratação da empresa M. P. & T. Produções e Eventos Ltda.
37.1.	A defesa argumentou que (peça 53, p. 10) :
O Convênio fora assinado no dia 22/12/2008, véspera de Natal 5 dias úteis antes da realização do evento. Seria impossível licitar normalmente o objeto em tempo hábil mesmo que na modalidade convite, por ser de extrema urgência, seria inviável e impossível licitar
37.2.	Análise: Em caso de urgência, esta deveria ser comprovada para poder gerar a autorização da contratação com dispensa de licitação. Tendo em vista que a defesa não demonstrou que houve autorização prévia para dispensa de licitação, rejeita-se as alegações de defesa quanto à esta questão. 
Prescrição da Pretensão Punitiva
38.	Vale ressaltar que a pretensão punitiva do TCU, conforme Acórdão 1441/2016-TCU-Plenário, que uniformizou a jurisprudência acerca dessa questão, subordina-se ao prazo geral de prescrição indicado no art. 205 do Código Civil, que é de 10 anos, contado da data de ocorrência da irregularidade sancionada, nos termos do art. 189 do Código Civil, sendo este prazo interrompido pelo ato que ordenar a citação, a audiência ou a oitiva do responsável.
39.	No caso em exame, não ocorreu a prescrição, uma vez que a irregularidade sancionada ocorreu em 17/6/2009, e o ato de ordenação da citação ocorreu em 16/2/2017 (peça 6) .
40.		Dessa forma, as contas do responsável devem ser julgadas irregulares, condenando-o ao débito apurado e aplicando-lhe a multa prevista no art. 57 da Lei 8.443/1992. 
CONCLUSÃO
41.	Em face da análise promovida na seção "Exame Técnico", rejeita-se as alegações de defesa do responsável Iris Aurélio Borges Dias que não logrou comprovar a boa e regular aplicação dos recursos. Ademais, inexistem nos autos elementos que demonstrem a boa-fé do responsável ou a ocorrência de outras excludentes de culpabilidade.
42.	Vale ressaltar que a jurisprudência pacífica nesta Corte é no sentido da imprescritibilidade das ações de ressarcimento ao erário (Súmula TCU 282) . Dessa forma, identificado dano ao erário, devese instaurar e julgar o processo de tomada de contas especial para responsabilizar seus agentes causadores, respeitando o direito ao contraditório e à ampla defesa, independentemente de quando ocorreram os atos impugnados.
43.	Verifica-se também que não houve a prescrição da pretensão punitiva, conforme análise já realizada.
44.	Tendo em vista que não constam dos autos elementos que permitam reconhecer a boa-fé do responsável, sugere-se que as suas contas sejam julgadas irregulares, nos termos do art. 202, § 6º, do Regimento Interno do TCU, com a imputação do débito atualizado monetariamente e acrescido de juros de mora, nos termos do art. 202, §1º do Regimento Interno do TCU, descontado o valor eventualmente recolhido, com a aplicação da multa prevista no art. 57 da Lei 8.443/1992.
PROPOSTA DE ENCAMINHAMENTO
45.	Diante do exposto, submetemos os autos à consideração superior, propondo ao Tribunal:
	a) rejeitar as alegações de defesa do Sr. Iris Aurélio Borges Dias (CPF XXX.394.781-XX) ;
	b) julgar irregulares, nos termos dos arts. 1º, inciso I, 16, inciso III, alínea "c", da Lei 8.443/1992, c/c os arts. 19 e 23, inciso III, da mesma Lei, as contas do responsável, Sr. Iris Aurélio Borges Dias (CPF XXX.394.781-XX) , ex-prefeito municipal de Cristianópolis/GO nos períodos de 2005-2008 e 2009-2012, condenando-o ao pagamento da importância a seguir especificada, atualizada monetariamente e acrescida dos juros de mora, calculada a partir da data discriminada até a data da efetiva quitação do débito, fixando-lhe o prazo de quinze dias, para que comprove, perante o Tribunal, o recolhimento das referidas quantias aos cofres do Tesouro Nacional, nos termos do art. 23, inciso III, alínea "a", da citada lei, c/c o art. 214, inciso III, alínea a, do Regimento Interno;
b.1) Valor e data original do débito:
	Valor Original (R$) 
	Data

	100.000,00
	17/6/2009

b.2) Valor atualizado em 5/4/2020: R$ 247.790,34 (peça 54) .
c) aplicar a multa prevista no art. 57 da Lei 8.443/1992, c/c o art. 267, do RI/TCU ao responsável, o Sr. Iris Aurélio Borges Dias (CPF XXX.394.781-XX) , ex-prefeito municipal de Cristianópolis/GO nos períodos de 2005-2008 e 2009-2012, fixando-lhe o prazo de quinze dias, a contar da notificação, para que comprove, perante o Tribunal (art. 214, inciso III, alínea a, do Regimento Interno do TCU) , o recolhimento da dívida aos cofres do Tesouro Nacional, atualizada monetariamente desde a data do acórdão que vier a ser proferido por este Tribunal até a do efetivo recolhimento, se paga após o vencimento, na forma da legislação em vigor;
d) autorizar, desde logo, a cobrança judicial das dívidas, caso não atendida a notificação, na forma do disposto no art. 28, inciso II, da Lei 8.443/1992;
e) autorizar também, desde logo, se requerido, com fundamento no art. 28, inciso I, da Lei 8.443/1992, c/c o art. 217, §§ 1º e 2º, do Regimento Interno, o parcelamento das dívidas em até 36 parcelas, incidindo, sobre cada parcela, corrigida monetariamente, os correspondentes acréscimos legais, fixando-lhe o prazo de quinze dias, a contar do recebimento da notificação, para comprovar, perante o Tribunal, o recolhimento da primeira parcela, e de trinta dias, a contar da parcela anterior, para comprovar o recolhimento das demais parcelas, devendo incidir, sobre cada valor mensal, atualizado monetariamente, os juros de mora devidos, no caso do débito, na forma prevista na legislação em vigor, alertando o responsável de que a falta de comprovação do recolhimento de qualquer parcela importará o vencimento antecipado do saldo devedor, nos termos do § 2º do art. 217 do Regimento Interno deste Tribunal; 
f) enviar cópia do Acórdão a ser prolatado, bem como do Relatório e do Voto que o fundamentarem à Procuradoria da República em Goiás, nos termos do § 3º do art. 16 da Lei 8.443/1992, c/c o § 7º do art. 209 do Regimento Interno do TCU, para adoção das medidas cabíveis; 
g) enviar cópia do Acórdão que vier a ser proferido ao Ministério do Turismo e ao responsável, para ciência, informando que a presente deliberação, acompanhada do Relatório e do Voto que a fundamenta, está disponível para a consulta no endereço www.tcu.gov.br/acordaos, além de esclarecer que, caso requerido, o TCU poderá fornecer sem custos as correspondentes cópias, de forma impressa.
 	[...]"
É o Relatório.

Marcio Afonso Oliveira Lemos (40892/OAB-GO) e outros, representando Iris Aurélio Borges Dias.

Procurador Júlio Marcelo de Oliveira.

TOMADA DE CONTAS ESPECIAL. IRREGULARIDADES NA EXECUÇÃO FÍSICA DO CONVÊNIO 1455/2008, SIAFI/SICONV 701733, CELEBRADO EM 22/12/2008, ENTRE O MUNICÍPIO DE CRISTIANÓPOLIS/GO E O MINISTÉRIO DO TURISMO, TENDO POR OBJETO A REALIZAÇÃO DA "FESTA DE RÉVEILLON DE CRISTIANÓPOLIS/GO". CITAÇÃO. REJEIÇÃO DAS ALEGAÇÕES DE DEFESA. CONTAS IRREGULARES. DÉBITO. MULTA.

TOMADA DE CONTAS ESPECIAL (TCE)

Secretaria de Controle Externo de Tomada de Contas Especial (SecexTCE).

Trata-se de tomada de contas especial instaurada pela Secretaria Executiva do Ministério do Turismo (MTur) , órgão concedente, em razão da não comprovação da boa e regular aplicação dos recursos, tendo em vista irregularidades na execução física do Convênio 1455/2008, Siafi/Siconv 701733, celebrado em 22/12/2008, entre o município de Cristianópolis/GO e o aludido Ministério, tendo por objeto a realização da "Festa de Réveillon de Cristianópolis/GO".
2.	Foi previsto para execução da avença o valor de R$ 110.000,00, cabendo ao concedente destinar a importância de R$ 100.000,00 e ao convenente a contrapartida de R$ 10.00,00. Os recursos federais para consecução do objeto foram repassados em parcela única, liberada mediante a ordem bancária n. 2009OB800694, datada de 15/6/2009, no valor de R$ 100.000,00, e creditados na conta específica em 17/06/2009. O saldo na referida conta foi zerado, mediante a devolução ao concedente em 14/1/2010, no valor de R$ 146,91.
3.	O ajuste vigeu inicialmente de 22/12/2008 até 28/2/2009, e previa o prazo de trinta dias, após o término da vigência do convênio, para a apresentação da prestação de contas, conforme cláusula quarta, caput, e parágrafo terceiro, do convênio em comento. O convênio sofreu aditamento de prazo, passando a data final de vigência para 29/10/2009.
4.	Em 21/1/2010, o Sr. Iris Aurélio Borges Dias apresentou, intempestivamente, a prestação de contas do convênio, por meio do Ofício n. 009/10 (peça 1, p. 76) . Consoante Nota Técnica de Análise Financeira 0172/2016/MTur, o Ministério do Turismo opinou pela reprovação da prestação de contas, ensejando a glosa integral das despesas do convênio, em vista das irregularidades na execução física do objeto apontadas na análise técnica supramencionada (peça 1, p. 113-116) .
5.	O Relatório do Tomador de Contas Especial (Relatório de TCE n. 062/2016, datado de 27/4/2016) , concluiu pela responsabilidade do Sr. Iris Aurélio Borges Dias, ex-prefeito municipal nas gestões 2005-2008 e 2009-2012, tendo impugnado o total das despesas do Convênio Siconv n. 701733 de R$ 100.000,00, haja vista ele ter sido o signatário do citado convênio e o responsável pela realização das despesas com os recursos federais (peça 1, p. 135139) .
6.	Em 30/5/2016, a Secretaria Federal de Controle Interno do Ministério da Transparência, Fiscalização e Controladoria-Geral da União expediu o Relatório de Auditoria n. 699/2016 (peça 1, p. 160-163) , o Certificado de Auditoria n. 699/2016 (peça 1, p. 164) e o Parecer do Dirigente do Controle Interno (peça 1, p. 165) pela irregularidade das contas, corroborando com os termos do relatório do tomador de contas, tendo a autoridade ministerial atestado ter tomado conhecimento (peça 1, p. 168) .
7.	No âmbito deste Tribunal, após citação inicial do responsável e realização diligências, foi promovida sua citação complementar. 
8.	Ao examinar as alegações de defesa, a Secretaria de Controle Externo de Tomada de Contas Especial (SecexTCE) propôs, com a anuência do Ministério Público junto ao TCU (MPjTCU) , rejeitar as alegações do responsável, julgar irregulares suas contas e aplicar-lhe multa.
9.	Acolho o exame empreendido SecexTCE, cujos fundamento incorporo às minhas razões de decidir, sem prejuízo de tecer considerações sobre pontos que considero de maior relevância.
10.	Conforme exame realizado pela unidade técnica, restaram comprovadas as seguintes irregularidades na execução do convênio:
	a) embora o ex-prefeito alegue, no Relatório de Cumprimento do Objeto (peça 33, p. 104) e no Relatório de Execução Físico-Financeira (peça 33, p. 106) , que os itens "mídia radiofônica" e "mídia televisiva" foram executados, em suas alegações de defesa, confessou que tais itens não foram executados (peça 12, p. 5) , de modo que as notas fiscais emitidas pelas empresas E. G. de Menezes e Explosão 200 Eventos e Promoções Ltda. (peça 33, pp. 220 e 224) , que integram a prestação de contas, são absolutamente inidôneas;
	b) em relação à aplicação da contrapartida, embora o responsável alegue que obteve patrocínio da "Equipe Chakart", não apresentou comprovação por meio documental nem discriminou o valor desse suposto patrocínio;
	c) o ex-prefeito não apresentou fotografias, filmagens nem documentos contratuais para comprovar a contratação e realização de show musical por uma "atração artística de renome nacional" no Réveillon de 31/12/2008;
	d) todas as notas fiscais que integram a prestação de contas foram emitidas em junho de 2009, ou seja, mais de 5 meses após a realização do evento, sendo que, pela legislação tributária (art. 1º da Lei 8.846/1994) , a emissão da nota fiscal deve se dar no momento da operação de venda/prestação de serviço, ainda que o respectivo pagamento seja feito posteriormente;
	e) embora o empenho deva anteceder a realização da despesa, todos os empenhos foram emitidos em junho de 2009;
	f) embora a proposta de preços apresentada pela LBS Eventos e Consultoria Ltda., datada de 23/12/2008 informe que o pagamento se daria "no dia da respectiva apresentação do artista e banda, após a emissão da Nota Fiscal", a respectiva nota fiscal foi sido emitida e paga apenas em 17/6/2009, ou seja, mais de 5 meses após a data do evento. Ademais, referida nota não identifica a atração artística, nem o dia da apresentação e tampouco faz menção ao Convênio 701.733/2008;
	g) ausência de atesto de liquidação da despesa nas notas fiscais 51 e 187, ou seja, não foi atestada a prestação efetiva do serviço, afrontando o disposto no art. 63, § 2º, inciso III, da Lei 4.320/1964;
	h) ausência de apresentação do Contrato 57/2009, supostamente assinado com a LBS Eventos e Consultoria Ltda. (peça 33, pp. 191/2) , para a apresentação da dupla Racyne e Rafael; bem como dos contratos assinados com as empresas NLT Comunicações Visuais Ltda. e Marka Editora Gráfica Ltda.;
	i) ausência de assinatura da contratada no Contrato 56/2008, celebrado com a empresa M. P. & T. Produções e Eventos Ltda., o que torna esse instrumento inexistente no mundo jurídico;
	j) ausência de apresentação do recibo do cachê efetivamente recebido pela dupla Racyne e Rafael;
	k) contratação da empresa LBS Eventos e Consultoria Ltda. por meio de mera cotação de preços (peça 33, pp. 169 e 195) , o que representa fuga ao devido processo licitatório;
	l) em relação à execução financeira dos shows, o convenente, tendo contratado a empresa intermediária de forma indevida, teria que comprovar que os recursos do convênio foram efetivamente destinados às bandas e aos artistas que se apresentaram no evento. Assim, deveriam ter sido apresentadas notas fiscais e recibos emitidos em nome das bandas e artistas assinados por seus representantes legais ou pelos seus empresários exclusivos, sendo que essa representação ou exclusividade deveria ser registrada em cartório. No entanto, consta nos autos somente nota fiscal e recibo que comprovam o pagamento apenas à empresa intermediária, não tendo sido apresentado pela defesa o recibo do cachê pago a atração artística.
11.	No tocante à a prescrição da pretensão punitiva, a unidade técnica observa corretamente sua inocorrência, uma vez que:
	a) no que se refere à prescrição da pretensão punitiva, nos termos do Acórdão 1441/2016-TCU-Plenário, que uniformizou a jurisprudência do TCU acerca da questão, prevaleceu o entendimento de que se aplica o prazo geral de prescrição indicado no art. 205 do Código Civil, que é de 10 anos, contado da data de ocorrência da irregularidade sancionada, nos termos do art. 189 do Código Civil, sendo este prazo interrompido pelo ato que ordenar a citação, a audiência ou a oitiva do responsável. Transcorridos mais de dez anos da data do ato que ordenou a citação, a audiência ou a oitiva da parte, opera-se a prescrição da pretensão punitiva do Tribunal (Acórdão 178/2018-TCU-Plenário - Relator: Ministro Bruno Dantas) ;
	b) no caso em exame, não ocorreu a prescrição, uma vez que a data do repasse foi em 17/6/2009 e o ato de ordenação da citação deu-se em 16/2/2017 (peça 6) .
12.	Acerca da arguição de supostamente estar prescrita a pretensão de ressarcimento do débito, teço os seguintes comentários.
13.	Primeiro, resta isento de dúvidas que a jurisprudência consolidada deste Tribunal de Contas da União (TCU) formou-se no sentido da imprescritibilidade das ações de ressarcimento ao erário. Nesse sentido, reproduzo o Enunciado de Súmula no 282, desta Corte: 
As ações de ressarcimento movidas pelo Estado contra os agentes causadores de danos ao erário são imprescritíveis.
14.	De outra parte, e à semelhança dos outros julgadores deste TCU, não desconheço a recente decisão exarada pelo Supremo Tribunal Federal (STF) , prolatada no âmbito do Recurso Extraordinário (RE) 636.886/AL, por meio da qual foi fixado o seguinte enunciado para o Tema 899, de repercussão geral: 
É prescritível a pretensão de ressarcimento ao erário fundada em decisão de Tribunal de Contas. 
15.	Ocorre que, consoante o destacado pelo e. Ministro Benjamin Zymler no leading case que primeiro discutiu o alcance do referido julgado da Corte Suprema (voto condutor do Acórdão 5236/2020-TCU-Primeira Câmara) , ainda há diversas dúvidas sobre a matéria, pois resta possível a conclusão de que a decisão não tratou da prescrição do processo de controle externo levado a efeito no âmbito do TCU mas, sim, da prescrição intercorrente ocorrida durante a fase de execução do acórdão condenatório desta Corte.
16.	Na oportunidade, o Sua Excelência aduziu que a aludida decisão do STF enfrentou RE interposto pela União contra acórdão do Tribunal Regional Federal da 5ª Região (TRF/5) , ementado como se segue, pelo qual o regional negou provimento a embargos de declaração opostos contra acórdão de sua lavra:
EMENTA: TRIBUTÁRIO. PROCESSUAL CIVIL. EXECUÇÃO FISCAL. PROCESSO PARALISADO POR MAIS DE CINCO ANOS. PRESCRIÇÃO INTERCORRENTE. OCORRÊNCIA. 1. Para fins práticos, deve-se observar quando a Fazenda Pública foi intimada a providenciar o andamento do feito. Passados cinco anos sem diligências concretas, ocorre a prescrição intercorrente. Caso haja suspensão na forma do art. 40, da Lei n. 6.830/80, ocorre a extinção se o feito permanecer paralisado por mais de seis anos. 2. Na hipótese dos autos, houve o arquivamento sem baixa do processo em 12.08.1999 e até a data da sentença extintiva do feito em 05.06.2006, a Fazenda Nacional não apresentou nenhuma medida concreta quanto à localização do devedor ou de seus bens. Revela-se, portanto, inequívoca a ocorrência da prescrição intercorrente.
17.	O Ministro Benjamin Zymler argumentou que, na situação debatida judicialmente, a Fazenda Pública havia deixado a ação paralisada por mais de seis anos, o que ensejou fosse declarada a prescrição intercorrente no caso em tela. Isto é, a questão objeto da controvérsia cingiu-se à prescrição intercorrente ocorrida durante a fase de execução do acórdão condenatório do TCU.
18. 	Desse modo, ponderou que, com base nessa possível interpretação, a matéria decidida no mencionado feito não teria nenhuma repercussão de ordem prática e jurídica nos processos desta Corte, isso porque o título executivo, que é própria decisão do Tribunal, consoante o art. 19 da Lei 8.443/92, ainda não se formou. 
19.	Feito esse raciocínio, Sua Excelência acresceu que, ainda que se possa interpretar que a decisão do STF também se aplique ao iter do processo de controle externo neste TCU, outras questões, de suma importância visando este Tribunal estabeleça novo tratamento acerca da prescrição do débito, restariam pendentes de esclarecimento, relevando mencionar as relativas à definição da data de ocorrência do fato irregular ou data do seu conhecimento pelo TCU, bem assim as hipóteses de interrupção da prescrição.
20. 	Em conclusão, conduziu o colegiado a que aplicasse, ao caso in concreto, a jurisprudência do TCU até então vigente, fundamentada no art. 37, § 5º, da Constituição Federal, e consubstanciada na citada Súmula 282, no que tange ao ressarcimento do prejuízo.
21.	Anoto que o entendimento acima também foi seguido em outros julgados desta Corte, sendo exemplos os Acórdão 1492/2020-TCU-Plenário, Rel. Min. Aroldo Cedraz; 5.236/2020, 6.084/2020, 6.465/2020, 6.466/2020, e 7.982/2020, Rel. Min. Benjamin Zymler, todos da 1ª Câmara; e 5.681/2020, 6.350/2020, e 8.316/2020, da minha relatoria; 6.707/2020 e 6.726/2020, Rel. Min. Subst. Marcos Benquerer Costa; e 5.690/2020 e 8.021/2020, Rel. Min. Aroldo Cedraz, estes da 2ª Câmara) . 
22.	Releva, ainda, considerar que em 14 de agosto último a Advocacia-Geral da União opôs embargos de declaração ao já citado acórdão proferido no RE 636.886/AL, objetivando exatamente dirimir dívidas quanto ao alcance da aludida decisão, notadamente para que se tenha como correta compreensão a de que "a tese de repercussão geral no acórdão (...) embargado abrange apenas a fase executiva da decisão do TCU". 
23.	Nesse sentido, e considerando que os contornos ao final dados pela Corte Suprema após a apreciação dos aclaratórios certamente balizarão a atuação futura deste Tribunal de Contas da União, inclusive com as correções que por ventura se fizerem cabíveis, até em razão de a prescrição ser matéria de ordem pública, acompanho o posicionamento manifestado por esta Casa nos arestos antes mencionados e aplico ao caso em exame a jurisprudência do TCU até o momento firmada.
		Ante todo o exposto, em linha com os pareceres da unidade técnica e do Ministério Público junto ao TCU, voto no sentido de que o Tribunal acolha a minuta de acórdão que ora submeto ao Colegiado.
TCU, Sala das Sessões Ministro Luciano Brandão Alves de Souza, em 25 de agosto de 2020.
Ministro JOÃO AUGUSTO RIBEIRO NARDES 
Relator